---
title: "analise de raster (resumida)"
subtitle: "prodes - subset para Brasil Central"
author: "Durigan, PB (adaptado"
date: "10-01-2024"
output: 
  pdf_document:
    toc: true
    toc_depth: 2
    number_sections: true
    fig_caption: true
    fig_width: 8
    fig_height: 6
    keep_tex: true
    latex_engine: xelatex
    includes:
      in_header: header.tex
      after_body: footer.tex
editor_options: 
  markdown: 
    wrap: 72
---

```{r setup, include=FALSE}
knitr::opts_chunk$set(echo = TRUE, message = FALSE, warning = FALSE, error = FALSE)
```

```{r}
library(terra)
library(raster)
library(dplyr)
library(ggplot2)
library(tidyr)
library(geobr)
library(sf)

# Carregar raster
r <- rast("../data-raw/desmat_prodes/prodes_br_2023.tif")   #colocar o caminho do arquivo raster
```

Criar subconjunto (subset) do raster para Brasil Central

```{r}
# Limites dos estados de interesse
estados <- read_state(year = 2020, 
                      code_state = "all", showProgress = FALSE)|> 
  filter(abbrev_state %in% "DF") # "MT", "MS", "GO", 

# Converter para o mesmo sistema de coordenadas do raster
estados <- st_transform(estados, crs(r))


# Criar o subset
r_brcentral <- crop(r, estados, mask=T)

plot(r_brcentral)

# Salvar
# writeRaster(subset, "data-raw/subsetbrcentral")
```


```{r}
legenda <- data.frame(
  valor = c(0, 2, 4, 6, 7, 8, 9, 10, 11, 12, 13, 14, 15, 16, 17, 
            18, 19, 20,21, 22, 23,50, 51, 52, 53, 54, 55, 56, 57, 
            58, 59, 60, 61, 62, 63,91, 99, 100, 101),
  classe = c("d2000", "d2002", "d2004", "d2006", "d2007", "d2008", "d2009",
             "d2010", "d2011", "d2012", "d2013", "d2014", "d2015", "d2016",
             "d2017", "d2018", "d2019", "d2020", "d2021", "d2022", "d2023",
             "r2010", "r2011", "r2012", "r2013", "r2014", "r2015", "r2016",
             "r2017", "r2018", "r2019", "r2020", "r2021", "r2022", "r2023",
             "H", "C", "V", "N")
)

## d = desmatamento; r = reflorestamento; h = hidrologia; c = nuvem; v = vegetação nativa e n = não vegetada

r_central_Class <- r_brcentral

levels(r_central_Class) <- legenda

r_central_Class |> is.factor()

```

```{r}
plot(r_central_Class)
```


```{r}
# df <- r_central_Class |> 
#   freq() |> 
#   as_tibble() |> 
#   mutate(
#     area_Mha = ((count*30^2)*1e-4)/1e6,
#     ano = stringr::str_sub(value,start=2,end=5),
#     classe = stringr::str_sub(value,start=1,end=1),
#     classe= case_when(
#       classe == "d"~"Desmatamento",
#       classe == "r"~"Reflorestamento",
#       classe=="H"~"Hidrografia",
#       classe=="C"~"Nuvem",
#       classe=="V"~"Vegetação Nativa",
#       classe=="N"~"Não Vegetada",
#       .default = "Não Observada"
#     )
#   )


# Convertendo para 55,6km x 55,6km (mesma resolução do nasapower)
# 30x30m = 900m2 --- x km2
#          10^6m2 --- 1 km2
# x = 0,0009km2

# 55,6x55,6km = 3.091.360.000 m2
# 0,0009 km2 --- 

library(stringr)
library(tibble)

# Definindo o fator de agregação com base no tamanho do pixel original
# 55,6 km = 55.600 m dividido por 30 m = aproximadamente 1853 pixels por lado

agg_factor <- round(55600 / res(r_central_Class)[1])  # res(raster)[1] = 30 m

# 2. Agregue o raster para que cada nova célula tenha 55,6 × 55,6 km
r_agg <- aggregate(r_central_Class, fact = agg_factor, fun = "modal", na.rm = TRUE)

# res(r_central_Class)[1]: pega a resolução espacial do raster (assumidamente 30 m)
# 55600 / 30 = ~1853.33: quantos pixels de 30 m formam um lado do bloco de 55,6 km.
# round(...): arredonda esse número para um inteiro, porque o raster precisa de divisões inteiras por pixel.
# aggregate(): junta vários pixels pequenos em blocos maiores.
# fact = agg_factor: define quantos pixels de 30×30 m serão agregados por lado (ex: 1853 x 1853 = 3.435.409 pixels por bloco).
# fun = "modal": define como será feita a agregação. Aqui usamos o valor mais frequente (modal), o que faz sentido para dados categóricos (ex: classes de uso da terra, como desmatamento).
# na.rm = TRUE: ignora pixels sem valor (NA) na agregação.




# 3. Calcule a frequência das classes no novo raster agregado
df <- r_agg |> 
  freq() |> 
  as_tibble() |> 
  mutate(
    area_m2_nasapower = count * 3091360000,        # cada célula tem 3.091.360.000 m²
    area_km2_nasapower = area_m2_nasapower / 1e6,  # convertendo para km²
    ano = str_sub(value, start = 2, end = 5),
    classe = str_sub(value, start = 1, end = 1),
    classe = case_when(
      classe == "d" ~ "Desmatamento",
      classe == "r" ~ "Reflorestamento",
      classe == "H" ~ "Hidrografia",
      classe == "C" ~ "Nuvem",
      classe == "V" ~ "Vegetação Nativa",
      classe == "N" ~ "Não Vegetada",
      .default = "Não Observada"
    )
  )

# (Opcional) Visualizar resultado
print(df)



```


```{r}
df |> 
  filter(classe=="Desmatamento") |> 
  ggplot(aes(x=as.numeric(ano),y=area_Mha))+
  geom_col()+
  labs(y="Area Desmatada (M ha)",
       x='')


df |> 
  filter(classe=="Desmatamento") |> 
  mutate(
    area_acumulada = cumsum(area_Mha)
  ) |> 
  ggplot(aes(x=as.numeric(ano),y=area_acumulada))+
  geom_col()+
  labs(y="Area Desmatada Acumulada (M ha)",
       x="")

write_rds(df, "../data/prodes_brc.rds")
```

```{r}
categorias <- levels(r_central_Class)[[1]]$classe
lvls <- levels(r_central_Class)[[1]]

dcat <- grep("^d",categorias,value=T)
dcod <- lvls[lvls$classe %in% dcat, "classe"]

desma_raster <- ifel(r_central_Class %in% dcod, r_central_Class,NA)
```


```{r}
plot(desma_raster |> sum())
```

## Fazer por estado os passos acima

### Tentantiva de extrair coordenadas do raster

#### Carregando biblioteca

```{r}
library(terra)
library(geobr)
library(tidyverse)
```

#### Carregando raster (.tiff)

```{r}
raster <- rast("../data-raw/desmat_prodes/prodes_br_2023.tif")
```

#### Filtrando para 1 região (DF)

```{r}
# Limites dos estados
estados <- read_state(year = 2020, 
                      code_state = "all", showProgress = FALSE)|> 
  filter(abbrev_state %in% c("MT", "MS", "GO", "DF")) 

# Converter para o mesmo sistema de coordenadas do raster
estados <- st_transform(estados, crs(raster))


# Criar o subset
raster_brcentral <- crop(raster, estados, mask=T)

plot(raster_brcentral)
```

#### Converter para resolução de 0,5° (igual ao nasapower)

```{r}
# Fator de agregação
fator <- round(0.5 / 0.0002689)  # ≈ 1860
# Resolução original é de 0,0002689 ~ 30 m x 30 m
```

#### Agregar o raster
```{r}
# Agregando os pixels 
r_agregado <- aggregate(raster_brcentral, fact = fator, fun = mean, na.rm = TRUE)

# fun = "modal": mais comum (útil se for classe de uso do solo, como desmatamento sim/não)
# fun = "mean": média dos valores (se forem contínuos)
# fun = "sum": soma dos valores (por ex., área total desmatada)
# fun = "max" ou min: maior ou menor valor dentro do bloco

res(r_agregado) #verificar nova resolução do raster
```


#### Obter pontos centrais dos pixels

```{r}
centros <- as.points(r_agregado)
plot(centros)

write_rds(centros, "../data/prodes-grade.rds")
write.csv(centros, "../data/prodes-grade.csv")

# sla <- readRDS("../data/prodes-grade.rds")
```


## Incorporação dos dados raster aos dados do Climate TRACE

```{r}

```

```{r}

```

